【裁判字號】    96,上更(一),168
【裁判日期】    970229
【裁判案由】    給付管理費等
【裁判全文】
臺灣高等法院民事判決               96年度上更(一)字第168號
    上  訴  人      丙○○
                              .
    法定代理人      乙○○
    兼法定代理人    丁○○
    共      同
    訴訟代理人      吳仲立律師
    被上訴人        師大富閣管理委員會
    兼法定代理人    甲○○
    共      同
    訴訟代理人      陳明暉律師
    複代理人        郭令立律師
上列當事人間請求給付管理費等事件，上訴人對於中華民國95年
11月7日台灣台北地方法院95年度訴字第938號第一審判決提起上
訴，經最高法院第一次發回更審，本院於97年2月19日言詞辯論
終結，判決如下：
    主      文
原判決關於主文第一項命上訴人應給付被上訴人師大富閣管理委
員會新台幣伍萬玖仟肆佰元本息部分，及該部分假執行之宣告，
暨該訴訟費用之裁判均廢棄。
上開廢棄部分，被上訴人在第一審之訴及其假執行之聲請均駁回
。
其餘上訴駁回。
第一、二審及發回前第三審訴訟費用除確定部分外，由上訴人負
擔五十分之四十九，餘由被上訴人負擔。
    事實及理由
一、本件被上訴人主張：上訴人於民國92年間購買「師大富閣」
    大廈（下稱系爭大廈）門牌號碼台北市○○路68巷2之1號建
    物及基地應有部分，同時與建商約定取得系爭不動產旁之13
    個機車停車位空間（下稱系爭法定空地）之使用權。嗣上訴
    人於系爭空地搭蓋違建物，並出租他人作為商店使用。因系
    爭空地為系爭大廈之共用部分，而上訴人與建商雖約定由上
    訴人管理使用，惟上開約定於92年11月9日所召開之系爭大
    廈第1屆區分所有權人會議制定通過之規約中，並未約定專
    用，且於94年5月27日所召開之區分所有權人會議中，亦未
    約定為專用。又系爭大廈住戶於93年12月30日召開區分所有
    權人會議，並決議「從94年1月1日起，2至6樓住戶每月加收
    每個車位停車費新台幣（下同）700元，1樓Ｂ戶每月加收13
    個機車管理使用費8,000元」，嗣於94年5月27日召開區分所
    有權人會議並再次決議「汽車停車位每月700元，機車停車
    位每月600元，並自94年1月1日起繳納」，惟上訴人就上開
    決議之管理費自始未繳納，經被上訴人師大富閣管理委員會
    （下稱師大管委會）於94年8月24日以存證信函催告其繳納
    自94年1月份起至8月份止，扣除其連同主建物所繳之部分後
    尚積欠之管理費，合計5萬9,400元，詎上訴人置之不理。另
    系爭空地係屬共用部分，其所有權屬於全體區分所有權人所
    共有，而上訴人於交屋後即占有並違反設置目的及通常使用
    方法，經伊制止，亦無效果。為此本於公寓大廈管理條例第
    10條第2項、民法第767條、第821條規定，求為命上訴人給
    付師大管委會5萬9,400元，及自94年8月26日起至清償日止
    ，按年息5%計算之利息；暨上訴人應將坐落台北市○○區○
    ○段3小段462地號、463地號、464地號土地上如附圖編號Ａ
    所示範圍內之鐵捲門、木質地板、隔間木板拆除，回復原狀
    ，並將如附圖編號Ａ所示部分之土地返還予被上訴人甲○○
    及其他共有人全體之判決（原審僅判命上訴人給付師大管委
    會5萬9,400元本息；上訴人應拆除附圖編號Ａ所示土地範圍
    內之違建物，並返還系爭法定空地予甲○○及其他共有人全
    體；而另駁回師大管委會其餘請求。上訴人聲明不服而上訴
    ，師大管委會就其敗訴部分，並未聲明不服，已告確定）。
    爰答辯聲明：上訴駁回。
二、上訴人則以：系爭大廈之建商於出售房地時，即與買受人於
    買賣契約中特別約定，系爭法定空地由相鄰1樓Ｂ戶所有權
    人即上訴人管理使用，建商復與全體區分所有權人簽署「預
    定區分所有權人會議同意書」（下稱系爭同意書），且言明
    此約定不受所有權之轉讓或出租而影響其效力。另系爭大廈
    區分所有權人會議若欲變更系爭法定空地之使用方式，則依
    公寓大廈管理條例第33條第3款規定，亦應經上訴人之同意
    後始得為之。此外伊從未繳交系爭法定空地部分之管理費，
    其餘區分所有權人亦從未表示異議，應認為全體區分所有權
    人已默示合意由上訴人無償使用系爭法定空地，縱使現被上
    訴人就系爭法定空地之使用欲收取費用，應經全體區分所有
    權人另行訂定分管契約予以變更，方屬合法。是原審判決上
    訴人敗訴，尚有不當等語，資為抗辯。並聲明：(一)原判決不
    利於上訴人部分廢棄。(二)上開廢棄部分，被上訴人在第一審
    之訴及假執行聲請駁回。
三、兩造不爭執之事項：
  (一)被上訴人師大富閣管委會於92年12月26日經台北市政府以府
    工建字第09221219200號函准予成立並備查在案；被上訴人
    甲○○則為系爭大廈之區分所有權人（見原審調解卷第7至
    13頁）。
  (二)系爭大廈之建商於91年、92年間興建時，與上訴人及其他全
    體區分所有權人簽訂「預定區分所有權人會議同意書」，並
    於第2條第2項約定：「本大廈之法定空地因屬全體住戶之共
    有部分，茲委由建造人全權負責規劃公共使用及造景工程，
    並由相鄰1樓B戶（即上訴人）持有人管理使用，露台由當層
    持有人管理使用。」但當時被上訴人甲○○並非系爭同意書
    之２樓立同意書人（見原審調解卷第50至56頁）。
  (三)上訴人於92年間取得系爭大廈門牌號碼台北市○○路68巷
    2-1 號建物所有權及基地應有部分，同時占有系爭法定空地
    即系爭大廈旁之13個機車停車位空間，而在其上搭蓋違建物
    （含鐵捲門、木質地板、隔間木板），並出租他人作為商店
    使用；其占有面積經台北市大安地政事務所實地測量結果，
    如附圖編號Ａ所示部分共30平方公尺。
  (四)系爭大廈區分所有權人會議於93年12月30日召開，並決議：
    從94年1月1日起，2至6樓住戶每月加收每個車位停車費700
    元，１樓Ｂ戶（即上訴人）每月加收13個機車位管理使用費
    8,000元等情（見原審調解卷第32頁）。復於94年5月27日再
    度召開會議，並決議：１樓Ｂ戶（即上訴人）自94年1月1日
    起繳納機車停車費每個每月600元；且如依約繳納，則系爭
    法定空地由上訴人繼續使用，否則由被上訴人師大管委會收
    回統籌管理等情（見原審調解卷第26頁）。
  (五)師大管委員會於94年8月24日以存證信函催告上訴人繳納自
    94年1月起至8月止，扣除其連同主建物所繳之部分後尚積欠
    之管理費計5萬9,400元（見調解卷第34至37頁）。
四、兩造爭執要點為：(一)被上訴人甲○○得否請求上訴人拆除如
    附圖Ａ所示土地範圍內之違建物？(二)甲○○得否請求上訴人
    返還系爭法定空地予甲○○及其他共有人全體？(三)被上訴人
    師大管委會得否請求上訴人給付系爭法定空地部分應分擔之
    管理費？茲就兩造爭點及本院得心證理由分述如下：
  (一)被上訴人甲○○得否請求上訴人拆除如附圖編號Ａ所示土地
    範圍內之違建物？
  1.按契約固須當事人互相表示意思一致始能成立，但所謂互相
    表示意思一致，不限於當事人直接為之，其經第三人為媒介
    而將當事人互為之意思表示從中傳達而獲致意思表示一致者
    ，仍不得謂契約未成立。公寓大廈之買賣，建商與各承購戶
    分別約定，該公寓大廈之共用部分或其基地之空地由特定共
    有人使用者，除別有規定外，應認共有人間已合意成立分管
    契約。又倘共有人已按分管契約占有共有物之特定部分，他
    共有人嗣後將其應有部分讓與第三人，除有特別情事外，其
    受讓人對於分管契約之存在，通常即有可得而知之情形，從
    而為維持法律秩序之安定性，受讓人即應受分管契約之拘束
    （最高法院91年度台上字第2477號判決、司法院大法官釋字
    第349號解釋理由書意旨參照）。
  2.經查系爭法定空地如附圖編號Ａ所示部分，為系爭大廈全體
    區分所有權人所共有，依民法第818條、第820條第1項規定
    ，各區分所有權人本得按其應有部分，對系爭法定空地有使
    用收益之權，並應由全體區分所有權人共同管理之。惟系爭
    大廈之建商於91年間興建時，即與上訴人及其他全體區分所
    有權人簽訂系爭同意書，並於第2條第2項約定：「本大廈之
    法定空地因屬全體住戶之共有部分，茲委由建造人全權負責
    規劃公共使用及造景工程，並由相鄰１樓Ｂ戶（即上訴人）
    持有人管理使用，露台由當層持有人管理使用。」且載明此
    約定不受所有權之轉讓或出租而影響其效力，有該等同意書
    影本在卷可稽（見原審調解卷第50至56頁）。是據此足證系
    爭大廈全體區分所有權人已就系爭法定空地締結分管契約，
    合意由上訴人管理使用系爭法定空地。又被上訴人甲○○於
    93年間取得系爭大廈２樓之區分所有權後，於93年4月8日出
    席區分所有權人會議時，亦同意上訴人使用系爭法定空地，
    有會議紀錄影本可查（見原審卷第75頁），復不爭執上訴人
    自建商交屋後即占有使用系爭法定空地之事實，從而應認為
    甲○○於受讓系爭大廈２樓區分所有權時，應已知悉或可得
    知悉就系爭法定空地有分管契約存在，故依照上述說明，甲
    ○○即應受該分管協議之拘束。
  3.惟按所謂法定空地，係指依建築法規定，於建築物與其前後
    左右之道路或其他建築物間，所應留設之空地；且非依規定
    不得分割、移轉，並不得重複使用（建築法第11條參照）。
    又公寓大廈住戶就約定專用部分行使其權利時，不得妨害其
    他住戶之安寧、安全及衛生；住戶應依使用執照所載用途及
    規約使用專有部分、約定專用部分，不得擅自變更，公寓大
    廈管理條例第6條第1項第1款、第15條第1項分別定有明文。
  4.則依系爭同意書所示，系爭法定空地係由建造人負責規劃公
    共使用及造景工程後，同意由上訴人管理使用，為兩造所不
    爭執；惟其同意之範圍，依其構造功能目的觀察，自不包括
    任意加蓋建築物，影響全棟建築物之景觀及全體住戶居住安
    全之情形在內。因此系爭大廈之全體區分所有權人雖就系爭
    法定空地訂有分管契約，約定供上訴人專為管理使用，但上
    訴人仍應本於共有物原本之使用用法，依其性質、構造使用
    系爭法定空地，且無違共有物之使用目的始為合法；否則共
    有人為全體共有人之利益，自得本於所有權請求除去之（最
    高法院82年度台上字第1802號、82年度台上字第2284號、80
    年度台上字第1104號裁判意旨參照）。則上訴人就該約定專
    用部分之管理使用，應以作為花園、中庭、綠地等公共景觀
    或公共使用為限，不得搭蓋建築物營利而為排他使用。但上
    訴人卻於系爭法定空地鋪設木質地板，搭建鐵捲門及隔間木
    板，並出租他人做商店使用，有原審勘驗筆錄、複丈成果圖
    及照片可稽（見原審調解卷第15頁、原審卷第51至57頁），
    足證其就該地之使用，已違反其設置目的及通常使用方法，
    顯然超越全體區分所有權人原同意使用範圍，而變更法定空
    地之用途與性質，並影響全建築物之景觀及住戶之安全，違
    反上開建築法第11條與公寓大廈管理條例第6條第1項第1款
    、第15條第1項規定自非適當。從而被上訴人甲○○自得本
    於民法第767條規定，請求上訴人除去系爭法定空地上之違
    建物。是上訴人此部分所辯，並不可採。
  (二)被上訴人甲○○得否請求上訴人返還系爭法定空地予甲○○
    及其他共有人全體？
  1.按約定專用權之約定，如有存續期限者，於期限屆滿時消滅
    ，自屬當然。至於未訂有存續期間或其他終了事由時，或有
    認為專用權之取得係依規約而生者，應得依規約之變更程序
    予以變更或廢止（參照謝在全先生著，民法物權論（上），
    第415頁，93年修訂３版）；或有認為非經該專用權人同意
    ，區分所有人不得逕依決議或變更規約使之消滅（參照王澤
    鑑先生著，民法物權第一冊，第265頁，2001年修訂版）。
    惟依照上述公寓大廈管理條例第6條第1項第1款、第15條第1
    項規定之立法精神，並參酌約定專用權之設定目的，在於發
    揮共有物之經濟效用，滿足區分所有權人不同的需要等情，
    應認為上述所謂應依規約之程序或應得專用權人之同意後，
    始得終止專用權之約定者，以約定專用權人依法管理使用約
    定專用部分者為限，始足當之。至於專用權人非法管理使用
    約定專用部分者，應不待於得其本人之同意，即得由其餘區
    分所有權人依規約或逕行決議終止該專用部分之約定，始得
    以維護全建築物之景觀及住戶之安全。否則因該約定專用權
    人事實上不可能同意終止專用之約定，將導致全體住戶必須
    無止境地容忍該專用權人繼續違法使用約定專用部分，顯然
    違背上開法律之精神，而有害於社會公共秩序。
  2.經查上訴人於約定專用部分即系爭法定空地上搭蓋違建物，
    並出租他人做商店使用，已逾越全體區分所有權人原同意使
    用範圍，並妨害其他住戶之安寧、安全及衛生，已如前述。
    則依照上述說明，全體區分所有權人於91、92年間就系爭法
    定空地締結分管契約，約定由上訴人專用時，雖係經全體同
    意而為之；但因上訴人違法使用系爭法定空地，則其餘全體
    區分所有權人即得逕行決議終止系爭分管契約。從而系爭大
    廈除上訴人以外之共有人於94年5月27日一致決議終止分管
    契約，應屬有據；且上訴人本人當時亦在場參與會議，復表
    示反對該項決議，足證該項終止分管契約之意思表示已到達
    上訴人而發生效力。故共有人即被上訴人甲○○得主張系爭
    法定空地之分管契約業已依法終止，並請求上訴人拆除系爭
    法定空地上之違建物後，依民法第821條規定，請求上訴人
    返還系爭法定空地予甲○○及其他共有人全體，應屬有據。
  (三)被上訴人師大管委會得否請求上訴人給付系爭法定空地部分
    應分擔之管理費？
    經查系爭大廈全體區分所有權人已就系爭法定空地解為有締
    結分管契約，約定由上訴人專用系爭法定空地，已如前述；
    且依系爭同意書所示，並無任何約定使上訴人應就系爭法定
    空地負擔管理費。從而系爭大廈區分所有權人會議於93年12
    月30日決議自94年1月1日起，上訴人每月加收13個機車位管
    理使用費8,000元，有會議紀錄影本可稽（見原審調解卷第
    32頁）。故被上訴人師大管委會本於該等會議決議，請求上
    訴人如數給付管理費，並不可採。至於被上訴人師大管委會
    是否得另依不當得利等法律關係主張權利，則屬另一法律問
    題，附此敘明。
五、綜上所述，被上訴人甲○○依民法第767條、第821條規定，
    請求上訴人拆除如附圖Ａ所示土地範圍內之違建物，回復原
    狀，並返還系爭法定空地予甲○○及其他共有人全體部分為
    有理由，應予准許，逾此部分之請求，尚非正當。原審失察
    遽就超過上開應准許部分，為上訴人敗訴之判決，並為假執
    行之宣告，自有未洽。上訴意旨就此部分求予廢棄改判，應
    予准許。至於上開應准許部分，原審判決上訴人敗訴，核無
    違誤。上訴人就此部分指摘原判決不當，求予廢棄，為無理
    由，應駁回其上訴。
六、因本件事證已臻明確，兩造其餘主張、陳述及所提之證據，
    經本院審酌後認與判決結果不生影響，爰不逐一論列，附此
    敘明。
七、據上論結，本件上訴為一部有理由，一部無理由。依民事訴
    訟法第450條、第449條第1項、第79條，判決如主文。
中    華    民    國    97    年    2     月    29    日
                  民事第七庭審判長法  官  鄭三源
                                  法  官  王聖惠
                                  法  官  邱  琦
正本係照原本作成。
上訴人如不服本判決，應於收受送達後20日內向本院提出上訴書
狀，其未表明上訴理由者，應於提出上訴後20日內向本院補提理
由書狀（均須按他造當事人之人數附繕本）上訴時應提出委任律
師或具有律師資格之人之委任狀；委任有律師資格者，另應附具
律師資格證書及釋明委任人與受任人有民事訴訟法第466條之1第
1項但書或第2項（詳附註）所定關係之釋明文書影本。
中     華     民     國    97    年    2    月    29  日
                                  書記官  廖艷莉
附註：
民事訴訟法第466條之1（第1項、第2項）：
對於第二審判決上訴，上訴人應委任律師為訴訟代理人。但上訴
人或其他法定代理人具有律師資格者，不在此限。
上訴人之配偶、三親等內之血親、二親等內之姻親，或上訴人為
法人、中央或地方機關時，其所屬專任人員具有律師資格並經法
院認為適當者，亦得為第三審訴訟代理人。


司法院資訊處製作；財團法人民間司法改革基金會備份。
